ACORDAO-COMPLETO-2557445

ACÓRDÃO 7503/2022 ATA 37/2022 - PRIMEIRA CÂMARA

VISTOS, relatados e discutidos estes autos de recurso de reconsideração interposto pelo Sr. Vanderlei Proenço Ribeiro em face do Acórdão 18869/2021-TCU-Primeira Câmara, por meio do qual foi apreciada tomada de contas especial instaurada pelo Instituto Nacional de Colonização e Reforma Agrária (Incra) , em razão da não comprovação da regular aplicação dos recursos repassados pela União por meio do Convênio 00021/2009 (Siafi 718727) , que tinha por objeto a recuperação de estradas vicinais em Itanhangá/MT,
ACORDAM os Ministros do Tribunal de Contas da União, reunidos em sessão da Primeira Câmara, ante as razões expostas pelo relator, em:
9.1. nos termos dos arts. 32, inciso I, e 33 da Lei 8.443/1992, conhecer do presente recurso de reconsideração para, no mérito, negar a ele provimento; e
9.2. dar ciência desta deliberação ao recorrente.

Recurso de reconsideração interposto em face do Acórdão 18.869/2021-1ª Câmara, por meio do qual foi apreciada tomada de contas especial instaurada pelo Instituto Nacional de Colonização e Reforma Agrária (Incra) em razão da não comprovação da regular aplicação dos recursos repassados ao Município de Itanhangá/MT por meio do Convênio 00021/2009 (Siafi 718727), que tinha por objeto a Recuperação de Estradas Vicinais, Padrão Alimentadoras, no Projeto de Assentamento P.A. Itanhangá - MT.

Primeira Câmara

Instituto Nacional de Colonização e Reforma Agrária.

3. Interessados/Responsáveis/Recorrentes:
3.1. Responsáveis: Certa Construtora de Obras Ltda. (10.564.852/0001-65); Vanderlei Proenço Ribeiro (XXX.424.589-XX).
3.2. Recorrente: Vanderlei Proenço Ribeiro (XXX.424.589-XX)..

13.1. Ministros presentes: Walton Alencar Rodrigues (Presidente), Benjamin Zymler (Relator), Vital do Rêgo e Jorge Oliveira.
13.2. Ministros-Substitutos presentes: Augusto Sherman Cavalcanti e Weder de Oliveira.

VANDERLEI PROENCO RIBEIRO

BENJAMIN ZYMLER

Ministro Vital do Rêgo.

Inicialmente, reproduzo a instrução de lavra do Sr. auditor da Secretaria de Recursos (peça 125) , a qual contou com a anuência da mencionada unidade técnica (peça 126) :
"INTRODUÇÃO
1.	Trata-se de recurso de reconsideração interposto por Vanderlei Proenço Ribeiro, por meio do qual se insurge contra o Acórdão 18869/2021-TCU-Primeira Câmara, prolatado na sessão de julgamento do dia 30/11/2021-Telepresencial e inserto na Ata 41/2021-1ª Câmara (peça 104) . 
1.1.	A deliberação recorrida apresenta o seguinte teor, transcrevendo-se em destaque os itens objeto do recurso de reconsideração:
VISTOS, relatados e discutidos estes autos de Tomada de Contas Especial de responsabilidade de Certa Construtora de Obras Ltda. e Vanderlei Proenço Ribeiro, ex-prefeito de Itanhangá/MT, em decorrência de não comprovação da regular aplicação dos recursos repassados pela União por meio do Convênio 00021/2009, registro Siafi 718727;
ACORDAM os Ministros do Tribunal de Contas da União, reunidos em Sessão da 1ª Câmara, ante as razões expostas pelo Relator, em:
9.1 rejeitar as razões de justificativa apresentadas pelo responsável Vanderlei Proenco Ribeiro (XXX.424.589-XX) ;
9.2. julgar irregulares as contas de Certa Construtora de Obras Ltda. (10.564.852/0001-65) e Vanderlei Proenço Ribeiro (XXX.424.589-XX) , com fundamento nos arts. 1º, inciso I, 16, inciso III, alíneas "b" e "c", da Lei 8.443/1992, c/c com os arts. 1º, inciso I, 209, incisos II e III, do Regimento Interno do TCU;
9.3. condenar, em solidariedade, os responsáveis Certa Construtora de Obras Ltda. (10.564.852/0001-65) e Vanderlei Proenço Ribeiro (XXX.424.589-XX) , com fundamento no art. 19, caput, da Lei 8.443/1992, c/c com o art. 210 do RI/TCU, ao pagamento das quantias a seguir especificadas, com a fixação do prazo de 15 (quinze) dias, a contar da notificação, para comprovar, perante o Tribunal (art. 23, inciso III, alínea "a", da Lei 8.443/1992, c/c art. 214, inciso III, alínea "a", do RI/TCU) , o recolhimento das dívidas aos cofres do o Instituto Nacional de Colonização e Reforma Agrária, atualizadas monetariamente e acrescidas dos juros de mora, calculados da data indicada até a data do efetivo recolhimento e com o abatimento de valores acaso já satisfeitos, na forma prevista na legislação em vigor:
	Data de ocorrência
	Valor histórico (R$) 
	Tipo de parcela

	23/9/2010
	14.921,38
	Débito

	13/10/2010
	82.882,26
	Débito

	10/11/2010
	42.961,38
	Débito

	23/12/2010
	19.250,41
	Débito

	1/11/2012
	2.959,18
	Crédito

	23/9/2010
	4.800,46
	Crédito

9.4. aplicar individualmente aos responsáveis indicados no subitem anterior a multa prevista no art. 57 da Lei 8.443/1992, c/c o art. 267 do Regimento Interno, no valor de R$ 15.000,00 (quinze mil reais) , com a fixação do prazo de 15 (quinze) dias, a contar da notificação, para comprovar, perante o Tribunal (art. 214, inciso III, alínea "a", do Regimento Interno) , o recolhimento da dívida aos cofres do Tesouro Nacional, atualizada monetariamente desde a data deste acórdão até a do efetivo recolhimento, se forem pagas após o vencimento, na forma da legislação em vigor;
9.5. autorizar, desde logo, nos termos do art. 28, inciso II, da Lei 8.443/1992, a cobrança judicial das dívidas caso não atendidas as notificações a que se referem as alíneas anteriores;
9.6. autorizar, desde logo, caso solicitado e o processo não tenha sido remetido para cobrança judicial, o pagamento das dívidas em até 36 (trinta e seis) parcelas mensais e consecutivas, nos termos do art. 26 da Lei 8.443/1992, c/c o art. 217 do Regimento Interno/TCU, fixando-se o vencimento da primeira parcela em 15 (quinze) dias, a contar do recebimento da notificação, e o das demais a cada mês, devendo incidir sobre cada valor mensal os correspondentes acréscimos legais, na forma prevista na legislação em vigor, sem prejuízo de alertar os responsáveis de que a falta de comprovação do recolhimento de qualquer parcela implicará o vencimento antecipado do saldo devedor; 
9.7. dar ciência desta deliberação ao Procurador-Chefe da Procuradoria da República no Estado do Mato Grosso, nos termos do § 3º do art. 16 da Lei 8.443/1992, c/c o § 7º do art. 209 do Regimento Interno do TCU, para adoção das medidas que entender cabíveis;
9.8 dar ciência desta deliberação ao Incra e aos responsáveis.
HISTÓRICO
2.	O Instituto Nacional de Colonização e Reforma Agrária (Incra) instaurou tomada de contas especial em desfavor de Vanderlei Proenço Ribeiro, prefeito do município de Itanhangá/MT, no período de 2009-2012, e de Certa Construtora de Obras Ltda., em razão de não comprovação da regular aplicação dos recursos repassados pela União por meio do Convênio 21/2009, registro Siafi 718727, que tinha por objeto o instrumento descrito como "Recuperação de Estradas Vicinais, Padrão Alimentadoras, no Projeto de Assentamento P.A. Itanhangá - MT" (peça 105, p. 1) . Os recursos repassados pelo Incra ao Município totalizaram R$ 860.661,00 (peça 2) . 
2.1	A constatação da não comprovação da regular aplicação de parte dos recursos examinados decorreu da inexecução parcial do objeto do convênio, com aproveitamento da parcela executada. No relatório do tomador de contas, concluiu-se que o prejuízo importaria no valor de R$ 152.255,79, imputando-se a responsabilidade a Vanderlei Ribeiro, na condição de gestor dos recursos (peça 58) .
2.2	Em março de 2020, a Controladoria-Geral da União emitiu o relatório de auditoria (peça 60) , em concordância com o relatório do tomador de contas. O certificado de auditoria e o parecer do dirigente do órgão de controle interno concluíram no mesmo sentido (peças 61 e 62) .
2.3	Já no âmbito deste Tribunal, o Sr. Vanderlei Proenço Ribeiro (peças 75, 82 e 83) e a Empresa Certa Construtora de Obras Ltda. (peças 74, 84, 85 e 97) foram regularmente citados. Transcorrido o prazo regimental, o responsável Vanderlei Proenço Ribeiro apresentou a sua defesa (peças 88-91) , enquanto a Certa Construtora de Obras Ltda. permaneceu silente. 
2.4	Em manifestações uniformes, a Secex-TCE propôs a revelia da Certa Construtora de Obras Ltda., a rejeição das alegações de defesa do Sr. Vanderlei Ribeiro, o julgamento pela irregularidade das contas dos responsáveis, débito em solidariedade e multa com base no art. 57 da Lei 8.443/1992 (peça 100, p. 17 e peças 101 e 102) , o que foi encampado pelo parecer do Ministério Público de Contas (peça103) . 
2.5	O Relator a quo, Ministro Vital do Rêgo, anuiu com as propostas da unidade técnica (peça 105) e foi acompanhado pelos demais Ministros da Colenda 1ª Câmara (peça 104) .
2.6	Irresignado, o Sr. Vanderlei Ribeiro interpôs o presente recurso de reconsideração (peças 109 e 110) , que se fundamenta nas altercações que, adiante, passar-se-á a relatar.
EXAME DE ADMISSIBILIDADE
3.	Reitera-se o exame preliminar de admissibilidade efetuado por esta unidade instrutora (peça 111) , ratificado pelo Ministro-Relator Benjamin Zymler (peça 114) , que concluiu pelo conhecimento do recurso de reconsideração acostado às peças 109-110, com fundamento nos artigos 32, inciso I, e 33 da Lei 8.443/1992, suspendendo-se os efeitos dos itens 9.1, 9.2, 9.3, 9.4 e 9.5 do Acórdão 18869/2021-TCU-Primeira Câmara, em relação aos devedores solidários.
EXAME DE MÉRITO
4. Delimitação do recurso
4.1.	Constitui objeto do presente exame responder se:
	a) houve prescrição do débito;
	b) a responsabilidade do Sr. Vanderlei Proenço Ribeiro pelo débito deve ser afastada.
Da prescrição do débito  
5.	O Sr. Vanderlei Proenço Ribeiro defende a prescrição do dano.
5.1	Sustenta a alegação acima com base nos seguintes argumentos:
	a) já teria transcorrido prazo superior a cinco anos quando da abertura da presente TCE, de modo que teria se operado a prescrição do dano (peça 109, p. 5) ; 
	b) considerando que o ato citatório teria ocorrido em 2020, teria passado mais de dez anos entre os supostos fatos, datados de 2010, e a notificação do recorrente pelo TCU (peça 109, p. 6) ;
	c) trouxe o julgamento, do MS 35512-DF, pelo Supremo Tribunal Federal (STF) , em que teria sido deferida a segurança contra decisão do TCU, em razão da prescrição do dano (peça 109, p. 9-17) , bem como da Reclamação 39.497 Distrito Federal (peça 110) , que também trata da prescritibilidade do ressarcimento ao erário.
	Análise: 
5.2	Quanto à prescrição do dano, a Serur tem adotado os entendimentos detalhados na peça 124, que contém estudo e pronunciamentos anteriores da secretaria sobre o tema. Nessas manifestações estão desenvolvidas as seguintes premissas, que serão utilizadas no presente exame: 
a)  ao julgar o RE 636.886, o STF conferiu nova interpretação ao art. 37, § 5º, da Constituição Federal, fixando a tese de que "é prescritível a pretensão de ressarcimento ao erário fundada em decisão de Tribunal de Contas";
	b)  as pretensões punitiva e de ressarcimento devem observar o mesmo regime na atividade de controle externo, dado o objetivo comum da prescrição, de fixar prazo para o Tribunal de Contas agir, para caracterizar o ilícito, identificar seu autor, dimensionar as consequências da conduta e impor as consequências legais, independentemente de tais consequências terem natureza punitiva ou ressarcitória;
	c)  até que sobrevenha norma específica, entende-se que a prescrição das pretensões punitiva e de ressarcimento, no processo de controle externo, deve observar o regime Lei 9.873/1999, na linha dos recentes pronunciamentos do STF a respeito. Assim, sem prejuízo de se realizar o exame da prescrição também segundo o prazo decenal previsto no Código Civil, o critério adotado, na formulação da proposta de encaminhamento, será o da Lei 9.873/1999.  
Análise da prescrição segundo os critérios do Acórdão 1441/2016-TCU-Plenário
5.3	Primeiramente, cabe antecipar que o débito apurado não prescreveu segundo os critérios estabelecidos pelo Acórdão 1441/2016-TCU-Plenário.	
5.4	Com efeito, a referida decisão estabeleceu o seguinte entendimento: (i) a pretensão punitiva do TCU subordina-se ao prazo geral de prescrição indicado no art. 205 do Código Civil (10 anos) e é contada a partir da data de ocorrência da irregularidade sancionada; (ii) o ato que ordenar a citação, a audiência ou oitiva da parte interrompe a prescrição; (iii) haverá suspensão da prescrição toda vez que o responsável apresentar elementos adicionais de defesa; (iv) a prescrição será aferida independentemente de alegação da parte; e (v) o entendimento do mencionado acórdão será aplicado de imediato aos processos novos e aos pendentes de decisão.
5.5	Nesse sentido, conforme a Portaria 292/2007, o prazo prescricional começou a correr em 6/11/2012, data prevista para a apresentação da prestação de contas (peça 11, p. 5 e peça 27, p. 22) . 
5.6	Considerando que a citação foi determinada em julho de 2020 pelo TCU (peça 68) , em prazo inferior a dez anos, operando, portanto, a interrupção do prazo prescricional (reinício da contagem) , não houve a prescrição pelos critérios do Acórdão 1441/2016-TCU-Plenário.
Análise da prescrição pelo regime da Lei 9.873/1999 
5.7	Conforme será demonstrado, não se deu a prescrição do dano com base na Lei 9.873/1999, vez que todas as interrupções do prazo se deram em prazo inferior a cinco anos. 
5.8	Primeiramente, o prazo prescricional começou a correr em 6/11/2012, data prevista para a apresentação da prestação de contas (peça 11, p. 5 e peça 27, p. 22) . 
5.9	Em 9/4/2014, parecer sobre a prestação de contas apontou a execução parcial do objeto (peça 35, p. 1-4) , acarretando a interrupção do prazo prescricional (Lei 9.873/1999, art. 2º, II) .
5.10	Em 3/7/2015, foi autorizada a instauração de TCE, ensejando a interrupção do prazo prescricional, com base no art. 2º, II, da Lei 9.873/1999.
5.11	Em 1/11/2019, o Relatório do Tomador de Contas concluiu pelo dano ao erário (peça 58, p. 20) , acarretando a interrupção do prazo prescricional (art. 2º, II, da Lei 9.873/1999) .    
5.12	Em 30/11/2021, o Acórdão 18869/2021-TCU-Primeira Câmara concluiu pelo dano.
5.13	Portanto, conforme se depreende das datas grifadas, o feito não ficou paralisado por mais de cinco anos sem decisão entre uma interrupção de prazo e a seguinte, de modo que não houve a prescrição pelos critérios da Lei 9.873/1999. 
Conclusão sobre a prescrição
5.14	Por todo o exposto, o débito em análise não prescreveu nem pelos critérios estabelecidos pelo Acórdão 1441/2016-TCU-Plenários e nem pelos previstos na Lei 9.873/1999.
Da responsabilidade do recorrente 
6.	O Sr. Vanderlei Ribeiro defende o afastamento da sua responsabilidade pelo dano. 
6.1	Sustenta a alegação acima com base nos seguintes argumentos:
	a) jamais o recorrente teria atuado com a intenção de lesar os cofres públicos ou de beneficiar interesses outros que não o da população (peça 109, p. 5) ;
	b) a prestação de contas teria sido realizada após readequação do projeto do Convênio. Além disso, o órgão concedente não teria liberado os recursos para a complementação dos serviços após a readequação do plano de trabalho pelos termos aditivos firmados (peça 109, p. 6) ;
	c) não teria havido qualquer prejuízo ao erário, uma vez que teria havido a alteração do plano de trabalho do Convênio (peça 109, p. 6) ;
	d) o recorrente não teria violado, nem intencionalmente e nem por negligência, os arts. 37 e 70 da CF/88, o art. 93 do Decreto-Lei 200/1967; o art. 66 do Decreto 93.872/1986; os arts. 1º e 16 da Lei 8.443/1992 e o art, 209, incisos II e III, do RITCU (peça 109, p. 7-8) ;
	e) conforme documentação em anexo, o recorrente estaria sendo demandado pela Vara da Justiça Federal de Diamantina/MT pelo mesmo débito discutido no presente processo. Assim o responsável estaria sendo cobrado em duplicidade por ato que nem mesmo gerou prejuízo ao erário (peça 109, p. 8) .   
	Análise
6.2	Preliminarmente, cabe antecipar que as alegações não sustentam qualquer alteração da decisão vergastada, uma vez que o recorrente se limitou a reapresentar os mesmos argumentos que foram exaustivamente enfrentados ao longo de toda a marcha processual. 
6.3	Nesse sentido, não merece prosperar as alegações de que a prestação de contas teria sido realizada após a readequação do plano de trabalho por aditivo contratual e que as correspondentes mudanças não teriam sido levadas em consideração pela equipe técnica do órgão concedente. 
6.4	Isso porque, em vistoria realizada por técnicos do Incra em outubro de 2012 (após o término da avença) , constatou-se a inexecução do montante correspondente à recuperação de 13.088m, dos 58.970m de estradas vicinais previstas (peça 32, p. 2) . De acordo com o referido parecer, teriam sido executados, em valores, o total de R$ 727.263,95, aí já incluídos o montante de R$ 59.974,99 dos serviços executados em quantitativo a maior, em razão do aditivo firmado. Dessa forma, a fiscalização considerou a realidade existente em campo, abrangendo a análise e quantificação de todos os serviços executados no âmbito do Convênio. 
6.5	Nesse mesmo sentido, cabe trazer a seguinte passagem do voto condutor da decisão vergastada (peça 105, p. 1-2) :
11. Ocorre que, consoante apontou a instrução precedente, relatório elaborado pela equipe de técnicos do Incra, em parecer juntado aos autos, destaca que o relatório espelha todos os serviços efetivamente executados, inclusive com constatação de DMT (distância média de transporte) maior do que inicialmente conveniado e também maior que o apresentado no aditivo. Assim, o relatório espelharia a realidade existente em campo, abrangendo a análise e quantificação de todos os serviços executados no âmbito do convênio. 
12. Ainda, o setor de engenharia do Incra teria se posicionado pelo não acatamento de nova vistoria por não ter identificado necessidade, uma vez que na solicitação do aditivo financeiro no valor de R$ 64.433,48 (peça 58, p. 8) , não constava diminuição de meta física. Ademais, a SecexTCE salienta que a planilha elaborada pelos técnicos do Incra considerou os vários serviços com execução superior aos quantitativos previstos, incluindo os serviços especificados no novo projeto básico apresentado pela prefeitura por ocasião da proposta de termo aditivo.
[grifos acrescidos]
6.6	Acerca da ausência de dolo ou má-fé, cabe salientar que a responsabilidade dos jurisdicionados perante o TCU é de natureza subjetiva, caracterizada mediante a presença de simples culpa stricto sensu, sendo desnecessária a caracterização de conduta dolosa ou má-fé da pessoa para que esta seja responsabilizada (Acórdão 9004/2018-TCU-Primeira Câmara e 6.943/2015-TCU-1ª Câmara, 1.512/2015TCU-Plenário, todos da relatoria do Ministro Bruno Dantas e 635/2017-TCU-Plenário, da relatoria do Ministro Aroldo Cedraz) .                                                                                                                     
6.7	Desse modo, é suficiente a ocorrência de grave irregularidade, a identificação da conduta do responsável que caracterize sua culpa, seja por imprudência, imperícia ou negligência, e a demonstração do nexo de causalidade entre a conduta culposa (stricto sensu) e a irregularidade cometida, o que está minunciosamente demonstrado nas razões que levaram ao julgamento das contas irregulares e aplicação de multa ao recorrente.
6.8	No mínimo a falta de adoção de medidas para a comprovação da boa e regular aplicação dos recursos federais repassados pode ser caracterizada como negligência do recorrente. Portanto, ainda que não estejam caracterizados o dolo ou má-fé, não há dúvidas diante do que há nos autos de que se está diante de conduta culposa, o que enseja em responsabilidade perante o TCU.
6.9	Por fim, não deve prosperar a alegação de que o recorrente está sendo demandado na Justiça Federal pelo mesmo débito em análise no presente feito. Isso porque a jurisprudência deste Tribunal consagra o princípio da independência das instâncias (Acórdão 725/2019-TCU-Plenário, Ministro André de Carvalho; Acórdão 2349/2019-TCU-Segunda Câmara, Ministro Aroldo Cedraz; e Acórdão 2695/2019-TCU-Primeira Câmara, Ministro Bruno Dantas) . Além disso, o próprio Supremo Tribunal Federal (STF) já referendou a independência das instâncias, reafirmando a competência do TCU, conforme registrado no Acórdão 601/2019-TCU-Plenário (Ministro-Relator Raimundo Carreiro) , transcrito a seguir:
87. O Supremo Tribunal Federal decidiu que ação civil pública, baseada na Lei 8.429/1992, não retira a competência do TCU de instaurar a devida tomada de contas especial, bem como destacou a independência das instâncias civil, administrativa e penal, nos termos da decisão sobre o Mandado de Segurança 25880/DF (publicado em 16/3/2007) :
MANDADO DE SEGURANÇA. TRIBUNAL DE CONTAS DA UNIÃO. COMPETÊNCIA. ART. 71, II, DA CONSTITUIÇÃO DO BRASIL E ART. 5º, II E VIII, DA LEI N. 8.443/92. TOMADA DE CONTAS ESPECIAL. VIOLAÇÃO AOS ARTS. 148 A 182 DA LEI N. 8.112/90. INOCORRÊNCIA. PROCEDIMENTO DISCIPLINADO NA LEI N. 8.443/92. AJUIZAMENTO DE AÇÃO CIVIL PÚBLICA. PREJUDICIALIDADE DA TOMADA DE CONTAS ESPECIAL. IMPOSSIBILIDADE. INDEPENDÊNCIA ENTRE AS INSTÂNCIAS CIVIL, PENAL E ADMINISTRATIVA. QUESTÃO FÁTICA. DILAÇÃO PROBATÓRIA. IMPOSSIBILIDADE. SEGURANÇA DENEGADA. 1. A competência do Tribunal de Contas da União para julgar contas abrange todos quantos derem causa a perda, extravio ou outra irregularidade de que resulte dano ao erário, devendo ser aplicadas aos responsáveis, em caso de ilegalidade de despesa ou irregularidade de contas, as sanções previstas em lei, lei que estabelecerá, entre outras cominações, multa proporcional ao dano causado aos cofres públicos [art. 71, II, da CB/88 e art. 5º, II e VIII, da Lei n. 8.443/92]. 2. A tomada de contas especial não consubstancia procedimento administrativo disciplinar. Tem por escopo a defesa da coisa pública, buscando o ressarcimento do dano causado ao erário. Precedente [MS n. 24.961, Relator o Ministro CARLOS VELLOSO, DJ 04.03.2005]. 3. Não se impõe a observância, pelo TCU, do disposto nos artigos 148 a 182 da Lei n. 8.112/90, já que o procedimento da tomada de contas especial está disciplinado na Lei n. 8.443/92. 4. O ajuizamento de ação civil pública não retira a competência do Tribunal de Contas da União para instaurar a tomada de contas especial e condenar o responsável a ressarcir ao erário os valores indevidamente percebidos. Independência entre as instâncias civil, administrativa e penal. 5. A comprovação da efetiva prestação de serviços de assessoria jurídica durante o período em que a impetrante ocupou cargo em comissão no Tribunal Regional do Trabalho da 1ª Região exige dilação probatória incompatível com o rito mandamental. Precedente [MS n. 23.625, Relator o Ministro MAURÍCIO CORRÊA, DJ de 27.03.2003]. 6. Segurança denegada, cassando-se a medida liminar anteriormente concedida, ressalvado à impetrante o uso das vias ordinárias.
[destaques do original]
6.10	Por último, caso o responsável venha a ser condenado em débito, em duas instâncias, pelo mesmo fato, basta comprovar no âmbito da execução que já adimpliu o dano, de modo que não deve prosperar a alegação de eventual cobrança em duplicidade. 
6.11	Por todo o exposto, devem ser rejeitadas as alegações do recorrente.
CONCLUSÃO
7.	Das análises anteriores, ante os elementos constantes destes autos, o contexto normativo e as diretrizes jurisprudenciais aplicáveis ao caso, conclui-se:
	(i) não ter ocorrido a prescrição do débito (itens 5.) ;
	(ii) a responsabilidade do Sr. Vanderlei Proenço Ribeiro pelo débito não deve ser afastada (itens 6.) . 
7.1	Por todo o exposto, propõe-se a negativa de provimento ao recurso, visto que não foram carreados argumentos que possuam o condão de alterar a decisão vergastada. 
PROPOSTA DE ENCAMINHAMENTO
8.	Ante ao exposto, submetem-se os autos à consideração superior, propondo-se, com fundamento nos arts 32, inciso I, e 33 da Lei 8.443/1992 e art. 285 do RI/TCU:
a) conhecer do recurso de reconsideração interposto e, no mérito, negar-lhe provimento;
b) informar ao recorrente e demais interessados do acórdão a ser proferido, destacando que o relatório e o voto que o fundamentam podem ser acessados por meio do endereço eletrônico www.tcu.gov.br/acordaos."
2.	Por seu turno, a douta representante do Ministério Público junto ao TCU apresentou o seguinte parecer, acolhendo a posição da unidade técnica (peça 127) :
	"Trata-se de recurso de reconsideração interposto pelo Senhor Vanderlei Proenço Ribeiro contra o Acórdão n.º 18.869/2021-TCU-1.ª Câmara, relatado pelo Ministro Vital do Rêgo, que rejeitou as justificativas apresentadas pelo recorrente, julgou suas contas irregulares, condenou-o, em solidariedade com a empresa Certa Construtora de Obras Ltda., ao pagamento do débito de R$ 152.255,79, e aplicou-lhe a multa individual do art. 57 da Lei n.º 8.443/1992, no valor de R$ 15.000,00.
2.	A Tomada de Contas Especial foi instaurada pelo Instituto Nacional de Colonização e Reforma Agrária em desfavor do Senhor Vanderlei Proenço Ribeiro, ex-prefeito do Município de Itanhangá/MT, no período de 2009-2012, e de Certa Construtora de Obras Ltda., em razão de não comprovação da regular aplicação dos recursos repassados pela União por meio do Convênio n.º 21/2009, que teve por objeto a "Recuperação de Estradas Vicinais, Padrão Alimentadoras, no Projeto de Assentamento P.A. Itanhangá - MT". O Incra repassou ao ente municipal o total de R$ 860.661,00.
3.	A irregularidade consistiu na inexecução parcial do objeto do convênio, com aproveitamento da parcela executada. No relatório do tomador de contas, concluiu-se que o prejuízo importaria no valor que serviu de base para a condenação pelo TCU (R$ 152.255,79) , sob a responsabilidade do ex-prefeito de Itanhangá/MT, na condição de gestor dos recursos.
4.	Na análise do apelo (peça 125) , a Serur delimitou o objeto da instrução a examinar se: a) houve prescrição do débito; e b) a responsabilidade do recorrente pelo débito deve ser afastada.
5.	Após análise dos motivos do recurso, em confronto com os fatos, normas e jurisprudência aplicáveis ao caso, a instrução concluiu que as alegações do ex-prefeito não deveriam ser acolhidas, tendo em vista as constatações de que a alegada prescrição do débito não ocorreu e de que as razões recursais do Senhor Vanderlei Proenço Ribeiro foram insuficientes para afastar sua responsabilidade.
6.	Por conseguinte, propõe a Serur conhecer do recurso de reconsideração interposto e, no mérito, negar-lhe provimento.
7.	Manifestamos nossa concordância com a proposta alvitrada pela Unidade Técnica, sem embargo das considerações abaixo.
8.	No que tange à prescrição, a instrução mencionou que a Secretaria de Recursos tem defendido em seus pronunciamentos que, até que sobrevenha norma específica, a prescrição das pretensões punitiva e de ressarcimento, no processo de controle externo, deve observar o regime da Lei n.º 9.873/1999, na linha dos recentes pronunciamentos do STF a respeito, sem prejuízo de se realizar o exame da prescrição também segundo o prazo decenal previsto no Código Civil.
9.	Para esta específica TCE, a partir de informações dos autos, deduziu a Serur não ter ocorrido a prescrição tanto pelos critérios do Acórdão 1441/2016-TCU-Plenário (prazo decenal) quanto pelo regime da Lei n.º 9.873/1999 (prazo quinquenal) .
10.	Temos defendido, em diversos pareceres, que seja adotado o regime previsto na Lei n.º 9.873/1999 como solução adequada para regular a prescrição para a atuação do Tribunal, até que sobrevenha norma específica, tanto por observar os parâmetros que preponderam no conjunto de normas do direito público, como por ser, também, a norma que já vem sendo utilizada pelo STF para reger a limitação temporal ao poder sancionador do TCU. Outrossim, entendemos que deva ser aplicado o mesmo marco normativo para as pretensões punitiva e de ressarcimento do dano ao erário.
11.	No que concerne ao termo inicial do prazo, compreendemos serem aplicáveis às TCE's em curso as premissas fixadas recentemente no julgamento da Ação Direta de Inconstitucionalidade n.º 5.509 pelo Supremo Tribunal Federal (Relator Ministro Edson Fachin) , cujo acórdão transitou em julgado em 7/3/2022. Referida ação, ajuizada pelo Procurador-Geral da República, argumentou que seriam inconstitucionais artigos da Constituição do Estado do Ceará e da Lei n.º 12.160/1993, do mesmo Estado, que estabeleceram a observância, pelos Tribunais de Contas dos Municípios e do Estado do Ceará, dos institutos da prescrição e da decadência no exercício de suas competências.
12.	Conforme o Voto do Relator, foram definidos três critérios de escolha do termo inicial para a fluência do prazo prescricional, a saber:
a) Em caso de omissão na prestação de contas, o dano a ser apurado por sua ausência terá o lapso prescricional iniciado na data em que as contas deveriam ter sido entregues.
b) Em caso de identificação de irregularidades em procedimento prévio à instauração da tomada de contas, a fluência do prazo prescricional ocorrerá após a competente comunicação para o órgão de controle interno ou para o Tribunal de Contas.
c) Em caso em que o Tribunal, por iniciativa própria, realiza auditorias ou inspeções, bem como em que a ele são diretamente levadas as informações necessárias para a instauração de tomada de contas especial, o prazo prescricional deverá ser contado a partir da data do conhecimento da irregularidade.
13.	A presente TCE se amolda à situação b) acima. Como informam os autos, o convenente inseriu no Siconv a documentação pertinente à prestação de contas. A tomada de contas especial foi instaurada com base em irregularidades apuradas no Relatório Técnico de Obras (peça 32) e na análise da prestação de contas final feita por meio do parecer técnico à peça 35. A matriz de responsabilização do instaurador identificou como fato irregular a inexecução parcial do objeto do convênio.
14.	Nesse sentido, deve ser adotada como termo inicial do prazo prescricional a data em que o órgão de controle interno foi comunicado das irregularidades pelo Incra. Considerando que não há nos autos cópia do ofício de notificação da CGU, por prudência, admite-se como termo a quo do prazo prescricional a data do Relatório de TCE, 1/11/2019 (peça 58) .
15.	Sob esses fundamentos, houve a interrupção da prescrição nas seguintes datas, considerando as causas previstas nos incisos I a III do art. 2.º da Lei n.º 9.873/1999:
- Em 27/3/2020, data do Relatório de Auditoria da Controladoria-Geral da União (peça 60) .
- Em 30/4/2020, data de autuação do presente processo no TCU.
- Em 22/7/2020, data da instrução preliminar da Secex-TCE (peças 66-68) .
- Em 23/10/2020, data da ciência pelo recorrente do ofício de citação do TCU (peça 99) .
- Em 22/6/2021, data do pronunciamento de mérito da Secex-TCE (peças 100-102) .
- Em 30/11/2021, data da Sessão em que prolatado o Acórdão n.º 18.869/2021-TCU-1.ª Câmara (peça 104) .
16.	Pelo retrospecto acima, verifica-se que não restou caracterizado na presente TCE o decurso do prazo prescricional de cinco anos previsto no art. 1.º, caput, da Lei n.º 9.873/1999, ou do prazo de três anos da prescrição intercorrente do art. 1.º, § 1.º, da mesma Lei.
17.	Observe-se que, em sede recursal, é possível se adotar novo critério jurisprudencial para exame da prescrição (no presente caso, o regime da Lei n.º 9.873/1999 e as premissas da ADI n.º 5.509, em contraposição às teses da imprescritibilidade e prescritibilidade decenal, respectivamente, das pretensões de ressarcimento e punitiva, defendidas no Voto da decisão combatida) . O recurso de reconsideração possui efeito devolutivo amplo, e, sendo a prescrição matéria de ordem pública, pode ser arguida em qualquer tempo e grau de jurisdição, inclusive ser reconhecida de ofício pelo julgador, mesmo que sob renovado fundamento em relação à decisão a quo. Deve-se observar apenas a proibição de reformatio in pejus, sendo inaplicável o novo entendimento se dele resultarem efeitos práticos mais gravosos ao recorrente.
18.	Quanto ao segundo objeto do recurso, possibilidade de se afastar a responsabilidade do Senhor Vanderlei Proenço Ribeiro pelo dano, os argumentos do recorrente foram acertadamente analisados e rejeitados pela Serur.
19.	A evidência principal do dano, que não foi desconstituída ou contestada com provas contrárias pelo recorrente, decorreu da vistoria in loco realizada nas obras por técnicos do Incra em outubro de 2012, depois do término do convênio, onde se constatou a inexecução de 13.088 m (dos 58.970 m previstos) de recuperação de estradas vicinais.
20.	No relatório de supervisão de obras, consta planilha detalhada das quantidades projetadas e executadas dos serviços contratados (peça 32, pp. 11-13) . Os técnicos do Incra identificaram, em campo, que o valor final dos serviços não executados foi de R$ 158.513,49, o qual serviu de base para o relatório do tomador de contas, para as instruções técnicas do TCU e para a formação de convicção do Relator e da 1.ª Câmara quanto à obrigação de o gestor e a empresa ressarcirem ao erário a quantia determinada pela área de engenharia do Incra.
21.	Nos processos do TCU, compete ao gestor demonstrar a boa e regular aplicação dos recursos sob sua gestão. Em casos de execução física parcial de obra conveniada, demonstrada em relatório de vistoria in loco dos órgãos repassadores, este possui presunção de veracidade e legitimidade, a qual só pode ser descaracterizada mediante a apresentação de prova robusta em contrário (ver Acórdão 4/2022-TCU-Segunda Câmara, Rel. Min. Augusto Nardes) .
22.	Portanto, como asseverou a Serur, o argumento do recorrente de que a prestação de contas teria sido realizada após a readequação do projeto e do plano de trabalho do convênio em nada beneficia o ex-prefeito, pois não permite alterar as conclusões do relatório de vistoria técnica, o qual foi elaborado já considerando o aditivo de acréscimo financeiro do ajuste.
23.	Também não se sustentam as alegações de ausência de dolo ou má-fé na conduta do recorrente e de que ele estaria sendo demandado em ação de improbidade na Justiça Federal pelo mesmo débito desta TCE, o que levaria à duplicidade de cobrança.
24.	Como salientou a Unidade Técnica, quanto ao primeiro ponto, a jurisprudência do TCU é no sentido de que a responsabilidade dos jurisdicionados perante a Corte de Contas é de natureza subjetiva, caracterizada mediante a presença de simples culpa stricto sensu, sendo desnecessária a caracterização de conduta dolosa ou má-fé da pessoa para que esta seja responsabilizada.
25.	Quanto ao segundo ponto, é entendimento pacífico no TCU de que vigora o princípio da independência das instâncias, de sorte que a ação por improbidade administrativa, de natureza civil, não vincula o TCU, uma vez que não há litispendência entre um processo que tramita no Tribunal e outro que verse sobre matéria idêntica no âmbito do Poder Judiciário. Apenas a sentença proferida em juízo penal que decida pela inexistência do fato ou pela negativa da autoria vincula a instância administrativa.
26.	Considerando que o Senhor Vanderlei Proenço Ribeiro não trouxe no recurso interposto argumentos, provas ou elementos capazes de elidir a irregularidade que conduziu à sua condenação, não há justificativa para acolher suas razões recursais.
27.	Pelo exposto, esta representante do Ministério Público de Contas manifesta-se de acordo com a proposta de encaminhamento ofertada pela Secretaria de Recursos às peças 125 e 126."
	
É o Relatório.

Darlyane Larissa dos Santos (26.155/OAB-MT) e Edy Wilson Piccini (4.950/OAB-MT), representando Vanderlei Proenço Ribeiro.

Procuradora-Geral Cristina Machado da Costa e Silva.

TOMADA DE CONTAS ESPECIAL. RECURSOS REPASSADOS PELO INSTITUTO NACIONAL DE COLONIZAÇÃO E REFORMA AGRÁRIA (INCRA) A MUNICÍPIO. CONVÊNIO 00021/2009 (SIAFI 718727). RECUPERAÇÃO DE ESTRADAS VICINAIS. NÃO COMPROVAÇÃO DA REGULAR APLICAÇÃO DO TOTAL DOS RECURSOS REPASSADOS. INEXECUÇÃO PARCIAL. CITAÇÃO. REVELIA DA EMPRESA CONTRATADA. REJEIÇÃO DAS ALEGAÇÕES DE DEFESA DO OUTRO RESPONSÁVEL. CONTAS IRREGULARES. DÉBITO. MULTA. RECURSO DE RECONSIDERAÇÃO. Elementos incapazes de alterar A DECISÃO RECORRIDA. CONHECIMENTO. NEGATIVA DE PROVIMENTO.

TOMADA DE CONTAS ESPECIAL (TCE)

Secretaria de Recursos (Serur); Secretaria de Controle Externo de Tomada de Contas Especial (SecexTCE).

Nesta fase processual, é examinado recurso de reconsideração interposto pelo Sr. Vanderlei Proenço Ribeiro, Prefeito do Município de Itanhanguá/MT na gestão 2009/2012, em face do Acórdão 18869/2021-TCU-Primeira Câmara, de relatoria do Ministro Vital do Rêgo, por meio do qual foi apreciada tomada de contas especial instaurada pelo Instituto Nacional de Colonização e Reforma Agrária (Incra) em razão da não comprovação da regular aplicação dos recursos repassados à municipalidade por meio do Convênio 00021/2009 (Siafi 718727) , que tinha por objeto a "Recuperação de Estradas Vicinais, Padrão Alimentadoras, no Projeto de Assentamento P.A. Itanhangá - MT".
2.	Conforme historiado no voto condutor da decisão recorrida, os recursos repassados pelo Incra ao Município de Itanhangá/MT no âmbito do aludido ajuste totalizaram R$ 860.661,00. Porém, o tomador de contas constatou que houve inexecução parcial do objeto do convênio, com aproveitamento da parcela executada, o que ensejou a imputação do débito aos responsáveis no valor histórico de R$ 152.255,79.
3.	Por intermédio do Acórdão 18869/2021-TCU-Primeira Câmara, foram julgadas irregulares as contas do Sr. Vanderlei Proenço Ribeiro e da empresa Certa Construtora de Obras Ltda., condenando-os solidariamente ao pagamento do débito apurado e da multa capitulada no art. 57, da Lei 8.443/1992, fixada em R$ 15.000,00, para cada responsável.
4.	Irresignado com o desfecho processual, o Sr. Vanderlei Proenço Ribeiro interpôs recurso de reconsideração, carreando as seguintes alegações:
a) houve prescrição do débito;
	b) jamais o recorrente teria atuado com a intenção de lesar os cofres públicos ou de beneficiar interesses outros que não o da população;
	c) a prestação de contas teria sido realizada após readequação do projeto do Convênio. Além disso, o órgão concedente não teria liberado os recursos para a complementação dos serviços após a readequação do plano de trabalho pelos termos aditivos firmados; 
d) não teria havido qualquer prejuízo ao Erário, uma vez que teria havido a alteração do plano de trabalho do Convênio; e
	e) não haveria dolo nem negligência do recorrente.
5.	Tais argumentos foram detidamente analisados pela Secretaria de Recursos e pelo MP/TCU, que concluíram, em pareceres uníssonos, que o expediente recursal em apreciação não deveria ser provido.
II
Iniciando o meu exame do caso, preliminarmente, por estarem presentes os requisitos de admissibilidade previstos nos arts. 32, inciso I, e 33 da Lei 8.443/1992, entendo pertinente conhecer do recurso de reconsideração.
No mérito, considero que todas as razões recursais apresentadas pelo recorrente foram detidamente analisadas pela unidade técnica e pelo Parquet, tornando desnecessário tecer novas considerações a respeito.  
Em suma, conforme demonstrado pela unidade instrutiva, observa-se que, quer seja pela tese de aplicação da Lei 9.873/1999 com incidência dos marcos interruptivos que apontara, quer seja pela aplicação da jurisprudência até o presente unânime no TCU no sentido da imprescritibilidade do dano ao Erário, não se sustenta a alegação de prescrição. Quanto à prescrição da pretensão punitiva, esta também não ocorreu nem no regime preconizado pelo Acórdão 1441/2016-TCU-Plenário (prazo decenal) nem pela Lei 9.873/1999 (prazo quinquenal) . Reproduzo excerto do exame da unidade técnica que demonstra a contagem dos prazos e dos marcos interruptivos sobre a égide da Lei 9.873/1999:
"5.7	Conforme será demonstrado, não se deu a prescrição do dano com base na Lei 9.873/1999, vez que todas as interrupções do prazo se deram em prazo inferior a cinco anos. 
5.8	Primeiramente, o prazo prescricional começou a correr em 6/11/2012, data prevista para a apresentação da prestação de contas (peça 11, p. 5 e peça 27, p. 22) . 
5.9	Em 9/4/2014, parecer sobre a prestação de contas apontou a execução parcial do objeto (peça 35, p. 1-4) , acarretando a interrupção do prazo prescricional (Lei 9.873/1999, art. 2º, II) .
5.10	Em 3/7/2015, foi autorizada a instauração de TCE, ensejando a interrupção do prazo prescricional, com base no art. 2º, II, da Lei 9.873/1999.
5.11	Em 1/11/2019, o Relatório do Tomador de Contas concluiu pelo dano ao erário (peça 58, p. 20) , acarretando a interrupção do prazo prescricional (art. 2º, II, da Lei 9.873/1999) .    
5.12	Em 30/11/2021, o Acórdão 18869/2021-TCU-Primeira Câmara concluiu pelo dano.
5.13	Portanto, conforme se depreende das datas grifadas, o feito não ficou paralisado por mais de cinco anos sem decisão entre uma interrupção de prazo e a seguinte, de modo que não houve a prescrição pelos critérios da Lei 9.873/1999."
No que tange ao argumento de que não houve dano, o recorrente não apresentou provas que fossem aptas a contradizer a conclusão da vistoria in loco realizada nas obras pelo Incra, em outubro de 2012 (após o término da vigência do convênio) , em que se verificou a inexecução de 13.088 m (dos 58.970 m previstos) de recuperação de estradas vicinais.
Outrossim, não merece prosperar o argumento do recorrente de que a prestação de contas teria sido realizada após a readequação do projeto e do plano de trabalho do convênio, haja vista que tal fato em nada modifica as conclusões do relatório de vistoria técnica realizada pelos técnicos do Incra, o qual foi elaborado já considerando o aditivo de acréscimo financeiro do ajuste.
Quanto aos demais argumentos do recorrente, transcrevo o seguinte trecho do parecer de lavra do Ministério Público de Contas:
"23.	Também não se sustentam as alegações de ausência de dolo ou má-fé na conduta do recorrente e de que ele estaria sendo demandado em ação de improbidade na Justiça Federal pelo mesmo débito desta TCE, o que levaria à duplicidade de cobrança.
24.	Como salientou a Unidade Técnica, quanto ao primeiro ponto, a jurisprudência do TCU é no sentido de que a responsabilidade dos jurisdicionados perante a Corte de Contas é de natureza subjetiva, caracterizada mediante a presença de simples culpa stricto sensu, sendo desnecessária a caracterização de conduta dolosa ou má-fé da pessoa para que esta seja responsabilizada.
25.	Quanto ao segundo ponto, é entendimento pacífico no TCU de que vigora o princípio da independência das instâncias, de sorte que a ação por improbidade administrativa, de natureza civil, não vincula o TCU, uma vez que não há litispendência entre um processo que tramita no Tribunal e outro que verse sobre matéria idêntica no âmbito do Poder Judiciário. Apenas a sentença proferida em juízo penal que decida pela inexistência do fato ou pela negativa da autoria vincula a instância administrativa."
Por essas razões, acolho os pareceres precedentes, cujos fundamentos incorporo às minhas razões de decidir, e nego provimento ao recurso interposto pelo Sr. Vanderlei Proenço Ribeiro, mantendo-se inalterada a decisão ora combatida.
	Diante do exposto, manifesto-me pela aprovação do acórdão que ora submeto à apreciação deste Colegiado.
TCU, Sala das Sessões, em 18 de outubro de 2022.
BENJAMIN ZYMLER 
Relator